臺灣嘉義地方法院民事判決
110年度嘉簡字第211號
原      告  林汪麗花
訴訟代理人  吳啟勳律師
被      告  賴聰凉  
兼
訴訟代理人  賴祈翰  
上列當事人間請求拆屋還地事件，本院於民國110年10月14日言
詞辯論終結，判決如下：
    主      文
被告賴祈翰應將坐落嘉義縣○○鄉○○段000○00地號土地上，如附圖
所示B部分、面積37平方公尺之建物，及如附圖所示C部分、面積
6平方公尺之棚架拆除，並將上開土地返還原告及全體共有人。
原告其餘之訴駁回。
訴訟費用由被告賴祈翰負擔。
本判決第1項得假執行。但被告賴祈翰如以新臺幣（下同）12,47
0元為原告預供擔保，得免為假執行。
    事實及理由
壹、程序事項
    按訴狀送達後，原告不得將原訴變更或追加他訴，但請求之
    基礎事實同一者，不在此限。不變更訴訟標的，而補充或更
    正事實上或法律上之陳述者，非為訴之變更或追加。民事訴
    訟法第255條第1項第2款、第256條分別定有明文。查本件原
    告起訴之聲明第1項原為：被告賴聰凉應將坐落嘉義縣○○鄉○
    ○段000○00地號土地（下稱系爭土地）上如起訴狀附圖所示
    淺藍色部分面積約100平方公尺之地上物（正確位置、面積
    以實測為準）拆除，將土地返還原告及其他共有人全體。原
    告嗣於民國110年6月9日具狀追加賴祈翰為被告，並於110年
    6月10日具狀更正訴之聲明第1項為：被告應將系爭土地內如
    嘉義縣水上地政事務所複丈日期110年5月17日之複丈成果圖
    （下稱附圖）所示B部分、面積37平方公尺之建物及C部分、
    面積6平方公尺之棚架拆除，將土地返還原告及其他共有人
    全體。核原告所為追加被告賴祈翰部分，均係本於同一基礎
    事實，所用之訴訟及證據資料亦具同一性，揆諸前開規定，
    應予准許。至於其餘所為之變更係就被告返還土地之位置、
    範圍於嘉義縣水上地政事務所測量後所為事實上之補充、更
    正，非為訴之變更或追加，合先敘明。
貳、實體事項
一、原告主張略以：
（一）系爭土地係原告與訴外人林琴梯、陳權敏、林仁鉉共有之
      土地，被告所有門牌號碼嘉義縣○○鄉○○村0鄰○○00號之1之
      未辦保存登記建物（下稱系爭建物），對於系爭土地並無
      正當使用權源，竟無權占用如附圖所示B部分、面積37平
      方公尺之建物，及C部分、面積6平方公尺之棚架，原告爰
      依民法第821條、第767條第1項前段規定，提起本件訴訟
      。
（二）在原告起訴前，兩造於調解委員會調解時，被告賴聰凉並
      未爭執訟爭建物非其所建蓋。其後原告起訴主張被告賴聰
      凉對於系爭土地無正當使用權源，擅於其上興建如起訴狀
      之系爭地上物使用，對此原告主張之事實，被告賴聰凉於
      110年4月1日提出鈞院之民事答辯狀「自認」略以：「…事
      實及答辯一、本件被告房屋已建蓋約二十年，建蓋時依早
      期之界址興建，被告之房屋蓋在自己所有土地上，…被告
      並未無權占有原告及其他共有人之土地。…」云云，準此
      足見，系爭地上物係被告賴聰凉所建蓋而為於法有事實上
      處分權人甚明。
（三）又被告賴聰凉於110年5月17日上午9時30分鈞院勘驗現場
      時表示系爭建物乃其父親所建蓋，而贈與其子即被告賴祈
      翰云云，原告爭執否認之。退步言之，原告爰追加賴祈翰
      為本件之被告。
（四）又系爭土地於法須供作農牧之用，此為公眾週知之事實，
      被告於其上無權占用如附圖所示B、C部分違章建蓋建物及
      棚架，既損害原告及其他共有人全體之權益，更非法令所
      許。因此，原告為本件之請求，以維護原告及其他共有人
      全體之利益，為權利之正當行使。
（五）並聲明：1.如主文第1項所示。2.訴訟費用由被告負擔。3
      .本判決請依職權宣告得為假執行。
二、被告則答辯略以：
（一）本件房屋已建蓋約20年，為被告賴聰凉父親出資建蓋，當
      時依早期之界址興建，兩造之土地早期種檳榔為界，立有
      界樁及種植檳榔樹，因檳榔樹會損害被告之屋頂，幾年前
      已砍除，目前土地上仍留有界樁。被告賴聰凉父親過世前
      說房子是要給孫子即被告賴祈翰，被告賴聰凉那時人都在
      外面，之後就直接移轉給被告賴祈翰。系爭建物建蓋在自
      己所有土地上，被告並未無權占有原告及其共有人之土地
      。
（二）依民法第796條、第796條之1之規定，被告所有之房屋係
      依循祖先早期設立之界址而建蓋，非被告之故意逾越地界
      而建築，且被告所有房屋之牆壁設有水電管線，如予拆除
      將損害被告房屋之功能，需花費大筆金錢重新施作牆壁及
      水電，嚴重損害社會公共利益及被告之利益，依上開規定
      ，請鈞院應免除被告拆除之義務，且若有越界建築問題，
      越界之面積亦甚少，但需花費大筆金額拆除房屋牆壁，此
      有損社會經濟，請鈞院斟酌依民法第796條之1之規定，免
      除被告拆除房屋之義務等語。　　　
（三）並聲明：1.原告之訴駁回。2.訴訟費用由原告負擔。
三、得心證之理由：
（一）原告主張系爭土地為原告與林琴梯、陳權敏、林仁鉉共有
      之土地共有之土地，系爭建物為未辦保存登記之建物，占
      用系爭土地如附圖B所示，面積37平方公尺之建物，如附
      圖C所示，面積6平方公尺之棚架等情，業經原告提出系爭
      土地登記第三類謄本、現場照片（本院卷第15至18、39至
      49頁）為證，為被告所不爭執，並有嘉義縣水上地政事務
      所110年4月8日嘉上地登字第1100002116號函附卷可佐（
      見本院卷第77頁）。復經本院於110年5月17日會同水上地
      政人員履勘現場屬實，有勘驗筆錄、附圖在卷可稽（本院
      卷第99至103、109頁），堪信原告此部分主張為真實。
（二）原告雖主張系爭建物之事實上處分權人為被告賴聰凉云云
      ，然此為被告賴聰凉、賴祈翰所否認，況原告對此並未提
      出相關事證證明之，則原告上開主張，已非無疑。次查，
      依據門牌號碼嘉義縣○○鄉○○村0鄰○○00號之1之房屋稅籍資
      料顯示，稅籍編號00000000000之納稅義務人為賴祈翰持
      分6分之4、訴外人賴志遠持分6分之2，此有嘉義縣財政稅
      務局110年4月7日嘉縣財稅房字第1100107961號函檢送之
      房屋稅籍資料在卷可參（見本院卷第79、81頁）。且被告
      賴聰凉於現場勘驗時陳稱：本來門牌是掛三合院，所以才
      有兄弟持分，現在測量這棟建物是我父親蓋的，後來送給
      我兒子賴祈翰；之前整修時，我父親說門牌移到這排房子
      上方便收信，房屋稅籍是三合院等語（見本院卷第101至1
      03頁），再參諸系爭建物之現場照片可知系爭建物之對面
      即為三合院（見本院卷第43頁）。綜上可知，稅籍編號00
      000000000之未辦保存登記建物應為三合院，而非系爭建
      物。又參酌三合院為傳統家族分家前共同居住之祖厝，應
      為被告賴聰凉父親所興建提供家族成員居住，該祖厝之房
      屋納稅義務人變更登記為賴祈翰持分6分之4、賴志遠持分
      6分之2，而非變更為被告賴聰凉等情，足證被告賴聰凉與
      賴祈翰陳稱系爭建物為被告賴聰凉父親所興建，並於過世
      前即將系爭建物贈與被告賴祈翰，而非由被告賴聰凉繼承
      一節，核與上開三合院之事實上處分權人變更方式相同，
      故被告所辯應與事實相符。從而，系爭建物之事實上處分
      權人應為被告賴祈翰，而非被告賴聰凉，堪予認定。故原
      告訴請被告賴聰凉拆除系爭建物占用系爭土地如附圖B、C
      所示部分之建物及棚架，即非有據，應予駁回。
（三）按所有人對於無權占有其所有物者，得請求返還之；對於
      妨害其所有權者，得請求除去之；又各共有人對於第三人
      ，得就共有物之全部為本於所有權之請求。但回復共有物
      之請求，僅得為共有人全體之利益為之，民法第767條第1
      項、第821條分別定有明文。查被告賴祈翰為系爭建物之
      事實上處分權人，又系爭建物占用原告所共有之系爭土地
      如附圖B、C所示部分，已如前述，又被告賴祈翰又未舉證
      證明系爭建物占用系爭土地有何合法之權源，則原告本於
      系爭土地之共有人之地位，依民法第767條第1項、第821
      條之規定，請求拆除如附圖所示B部分、面積37平方公尺
      之建物，及如附圖所示C部分、面積6平方公尺之棚架，並
      將上開土地返還原告及全體共有人，自屬有據。
（四）次按，土地所有人建築房屋逾越地界，鄰地所有人請求移
      去或變更時，法院得斟酌公共利益及當事人利益，免為全
      部或一部之移去或變更。但土地所有人故意逾越地界者，
      不適用之，民法第796條之1第1項定有明文。經查：
　　1.系爭建物占用系爭土地之位置如附圖B、C所示，審酌如附
      圖C部分僅為棚架，並非房屋主體結構，拆除此部分應無
      困難，對於被告賴祈翰之損害亦非巨大，被告賴祈翰抗辯
      依民法第796條之1免為拆除，並非有據。
　　2.至於附圖B部分，占用系爭土地面積達37平方公尺，面積
      已非微小，雖此部分勢必將拆除系爭建物之部分牆壁，然
      依現場照片顯示（見本院卷第43至49頁），系爭建物之屋
      頂均為鐵皮，則依目前之建築技術，於拆除前如先做好支
      撐及補強結構之措施，並重新依地界修建牆面支撐，進行
      結構補強，應不致影響系爭建物主體結構安全。是以，足
      認拆除如附圖B、C部分部分之建物及棚架，對於被告賴祈
      翰所生之不利益，難認甚鉅且達無以彌補之程度。是以，
      被告賴祈翰主張依民法第796條之1規定請求免為拆除，難
      認可採。
四、從而，原告依民法第767條第1項、第821條之規定，請求如
    主文第1項所示，為有理由，應予准許。原告逾此範圍之請
    求，即屬無據，應予駁回。
五、本件事證已臻明確，兩造其餘之主張及所提證據暨攻擊防禦
    方法，經本院審酌後，認與本件判決結果無影響，爰不一一
    論駁，附此敘明。
六、本件係屬民事訴訟法第427條第4項簡易訴訟事件所為被告敗
    訴之判決，依同法第389條第1項第3款規定，應依職權宣告
    假執行，並依同法第392條第2項規定，依職權宣告被告如預
    供擔保，得免為假執行。
七、訴訟費用負擔之依據：民事訴訟法第79條。
中　　華　　民　　國　　110 　年　　10　　月　　27　　日
                  臺灣嘉義地方法院嘉義簡易庭
                                  法　官　陳寶貴
以上正本係照原本作成。
如對本判決上訴，須於判決送達後20日內向本庭（嘉義市○○路00
0○0號）提出上訴狀（均須按他造當事人之人數附繕本）。如委
任律師提起上訴者，應一併繳納上訴審裁判費。
中　　華　　民　　國　　110 　年　　10　　月　　27　　日
                                  書記官  江靜盈